臺北高等行政法院判決　　　　　　　　　　　　　　　九十年度訴字第四一七八號
　　　　　　　　　　　　　　　.
　　原　　　告　甲○○
　　訴訟代理人　戊○○
　　被　　　告　內政部
　　代　表　人　余政憲部長）.
　　訴訟代理人　丁○○
　　　　　　　　乙○○
　　　　　　　　丙○○
右當事人間因農保事件，原告不服行政院中華民國九十年四月三日台九十訴字第０一
三二一五號訴願決定，提起行政訴訟。本院判決如左：
　　主  文
原告之訴駁回。
訴訟費用由原告負擔。
　　事  實
甲、事實概要：
    緣原告係由台東縣台東地區農會申報加入農民健康保險之被保險人，於民國（下
    同）八十九年三月三十一日因雙耳聽障申請殘廢給付，經被告委託勞工保險局查
    明原告雙耳聽障係因老化所致，不符農民健康保險條例第十六條及第三十六條規
    定，爰核定所請殘廢給付應不予給付，並以八十九年六月五日八九保受字第六０
    二二九五六號函復原告。原告不服，循序提起爭議審議、訴願，均遭駁回，遂向
    本院提起本件行政訴訟。
乙、兩造聲明：
一、原告聲明求為判決：
（一）訴願決定及原處分均撤銷。
（二）被告應給付殘廢給付新台幣（下同）二十一萬七千六百元。
二、被告聲明求為判決：駁回原告之訴。
丙、兩造之爭點：
    原告是否符合農民健康保險條例第十六條規定，應予殘廢給付？
原告主張之理由：
一、依據農民健康保險條例及農民保險殘障給付標準表內之說明，並無關於老年退化
    之殘障者不予給付之規定。而老年退化又依何年齡、依何規定認定。
二、依農民健康保險條例第二條規定：生育、傷害、疾病、殘障及死亡五種可分別給
    付。原告之殘障是經保險人特定醫院檢查由縣衛生局核發之殘障手冊，自屬實在
    。
三、被告援引農民健康保險條例第三十六條規定核定不予給付。其實該條規定應指被
    保險人遭受傷害或疾病須經治療一年以上，並經醫師診斷為不能復原者，得比照
    規定辦理。而該規定只是同法第二條所定五項中的二項，並不包括殘障者在內。
    其實已經特定醫院診斷殘障，且領有手冊，又何須再耗費國家一年的醫療資源？
四、農民健康保險條例第二十條規定不予給付之項目中，並未列有老年退化與帶病投
    保者，不予給付。
五、至於治療紀錄及加保生效期間，因農民健康保險條例第六條規定，該條例是政府
    強制保險。即不得以加保生效期間或帶病投保而拒絕給付，否則與強收保費無異
    。況且帶病投保不予給付，亦經　貴院判決違法無效。
被告主張之理由：
一、程序部分：
    查本案行政院於九十年四月三日以台九十訴字第０一三二一五號決定書決定訴願
    駁回在案，惟原告於九十年十二月二十一日始填具訴狀提起本行政訴訟，似應已
    逾二個月行政訴訟申請期限規定，爰先陳明。
二、實體部分：
（一）依據農民健康保險條例第十六條、第三十六條分別規定：「被保險人或其受益
      人，於保險效力開始後、停止前，發生保險事故者，得依本條例規定，請領保
      險給付。」「被保險人因遭受傷害或罹患疾病，經治療終止後，如身體遺存障
      害，適合殘廢給付標準表規定之項目，並經保險人自設或特約醫療機構診斷為
      永久殘廢者，得按其當月投保金額，依同表規定之殘廢等級及給付標準，一次
      請領殘廢補助費。被保險人因遭受傷害或罹患疾病，經治療一年以上尚未痊癒
      ，如身體遺存障害，適合殘廢給付標準表規定之項目，並經保險人自設或特約
      醫療機構診斷為永不能復原者，得比照前項規定辦理。」
（二）本案原告之行政訴訟理由略以：「農保條例並無規定老化所致者不得請領，且
      農保條例第二十條規定不給付之項目並不包括老化，另農保是強制保險，不得
      以加保生效期間或帶病投保而拒絕給付」等語。惟本案據財團法人彰化基督教
      醫院八十九年二月十四日出具之殘廢診斷書記載，其僅於出具殘廢診斷書當日
      門診一次且僅作純音聽力檢查，本傷病曾於馬偕醫院就診；又據勞保局函請其
      補送之馬偕紀念醫院台東分院八十八年六月十一日所出具之殘廢診斷書載，其
      於八十八年五月二十四日接受純音聽力檢查，並無實際治療之情形，初診時雙
      耳聽力即喪失八十七分貝；且嗣經勞保局函詢該醫院甲○○先生就醫情形，據
      馬偕紀念醫院台東分院於八十九年五月二十二日以馬院東社字第乙八九八００
      四字號函復略以：「患者於八十四年三月三十日初診主訴雙側聽力障礙，於八
      十八年五月二十四日行純音性聽力檢查左耳八十分貝、右耳八十五分貝。推測
      由於老化引起，無法治癒。」另查請領保險給付，除應具備農保條例第十六條
      、第二十四條、第三十六條及第四十條之積極條件外，尚需不具備農保條例第
      二十條所列舉之消極條件，如積極條件不具備，即不得請領保險給付，非如原
      告所稱農保條例第二十條並未列舉老化不給付即可請領。
（三）據此，原告於八十四年三月三十日初診時雙耳聽力即已喪失達八十七分貝以上
      ，雙耳聽障係「老化」之因素所致，於八十四年十一月十七日始參加農保，且
      此次提起訴訟仍無法提供治療紀錄俾資證明係加保生效期間因「傷害」或「疾
      病」導致雙耳聽障且經實際治療，與農民健康保險條例第十六條及第三十六條
      規定不符，勞保局核定所請殘廢給付應不予給付並無不當；且原告之主張亦經
      農民健康保險監理委員會及行政院訴願決定駁回在案，足見被告之原處分合法
      且並無不當。
　　理  由
甲、程序部分：
一、查本件被告機關代表人於本院九十一年三月二十六日審理時，已由「張博雅」變
    更為「余政憲」，茲該代表人余政憲具狀聲明承受訴訟，核與行政訴訟法第一百
    八十一條規定並無不合，應予准許，合先敘明。
二、次查本件行政院九十年四月三日台九十訴字第０一三二一五號訴願決定書，係於
    同年四月六日送達原告，嗣原告於九十年五月三十日具狀提起本件行政訴訟，並
    未逾越行政訴訟法第一百零六條第一項所定二個月提起撤銷訴訟不變期間之規定
    ，自屬適法。
乙、實體部分：
一、按「被保險人或其受益人，於保險效力開始後、停止前，發生保險事故者，得依
    本條例規定，請領保險給付。」、「被保險人因遭受傷害或罹患疾病，經治療終
    止後，如身體遺存障害，適合殘廢給付標準表規定之項目，並經保險人自設或特
    約醫療機構診斷為永久殘廢者，得按其當月投保金額，依同表規定之殘廢等級及
    給付標準，一次請領殘廢補助費。．．．。被保險人因遭受傷害或罹患疾病，經
    治療一年以上尚未痊癒，如身體遺存障害，適合殘廢給付標準表規定之項目，並
    經保險人自設或特約醫療機構診斷為永久不能復原者，得比照前項規定辦理。」
    為行為時農民健康保險條例第十六條及第三十六條所規定。
二、本件原告（民前十三年十一月二十九日生，八十四月十一月十七日加保）係由台
    東縣台東地區農會申報加入農民健康保險之被保險人，於八十九年三月三十一日
    因雙耳聽障，檢具財團法人彰化基督教醫院八十九年二月十四日出具之殘廢診斷
    書申請殘廢給付，經被告委託勞工保險局查明原告雙耳聽障係因老化所致，不符
    農民健康保險條例第十六條及第三十六條規定，核定所請殘廢給付應不予給付，
    經核並無不合，原告不服，起訴主張如事實欄所述。本件所需審究之爭點為於原
    告是否符合農民健康保險條例第十六條規定，應予殘廢給付？
三、經查：
（一）按依行為時農民健康保險條例第十六條規定，殘廢給付之申請人尚須證明其殘
      廢之發生係於保險效力開始後、停止前，始能請領保險給付。本件原告申請殘
      廢給付時所檢附財團法人彰化基督教醫院八十九年二月十四日出具之殘廢診斷
      書載，其僅於出具殘廢診斷書當日門診一次且僅作純音聽力檢查，並以其診斷
      殘廢時左耳聽力喪失七十三分貝、右耳聽力喪失八十五分貝；嗣經勞保局函請
      其補送之馬偕紀念醫院台東分院八十八年六月十一日出具之殘廢診斷書記載，
      於開具診斷書時左耳聽力喪失八十分貝、右耳聽力喪失八十五分貝，惟亦載明
      原告於七十八年三月八日初診時其左、右耳聽力喪失均為八十七分貝，而原告
      係於八十四年十一月十七日始加入農民健康保險，是原告於投保前即有兩耳聽
      覺障害之情形。是原告之聽力殘廢並非在保險效力開始後、停止前之期間內所
      生，與農民健康保險條例第十六條規定不符，被告拒絕給付，並無不合。
（二）原告雖主張其帶病投保非農民健康保險條例第二十條之不予給付事由云云。惟
      查，農民健康保險條例第十六條規定被保險人或其受益人，於保險效力開始後
      停止前，發生保險事故者，始得依該條例規定，請領保險給付，是如該保險事
      故於系爭保險效力開始前即已發生，被保險人或其受益人自不得援引農民健康
      保險條例相關規定請領保險給付，此一規定旨在防杜被保險人於保險事故發生
      後始行投保。查農民健康保險條例固係為「維護農民健康，增進農民福利，促
      進農村安定」而舉辦之社會保險，且依農民健康保險條例第五條之規定，該項
      保險復屬強制保險，是其與一般營業性之保險契約或有不同，然其本質上仍屬
      保險契約之一種，於農民健康保險條例未規定或與該條例立法精神無違者，仍
      應適用其他有關法律之規定，此觀諸同條例第一條後段之規定甚明，是該條例
      第十六條有關保險請領給付之規定，自應與保險法第一百二十七條規定作同一
      解釋（即保險契約生效前以存在之疾病，就該項疾病保險人不負給付保險金額
      之責任）。況保險為分散風險，消化損失之制度，此項保險之基本原則，並不
      因該項保險為強制保險或為任意保險而有不同，茍謂被保險人於投保農民健康
      保險前已罹患之疾病亦可據之請領保險給付，則被保險人為規避保險費之支出
      ，大可於保險事故未發生前不檢具資料辦理農保投保資格審查，嗣於保險事故
      發生後而該事故仍存在之際再行加保農民健康保險，此顯悖於保險制度在分散
      危險之本旨，更會造成部分被保險人健康時不投保負擔保險費用，於事故發生
      後卻得以加保方式取巧保險給付之不公平情事。又農民健康保險被保險人請領
      保險給付，除須具備積極條件外，尚須不具備消極條件，方可請領，如積極條
      件不具備，遑論消極條件。有關各種保險給付之個別成立要件，如農民健康保
      險條例第十六條規定保險事故必須發生於保險有效期間、同條例第二十四規定
      請領生育給付之要件、同條例第三十六規定請領殘廢給付之要件、同條例第四
      十條規定請領喪葬津貼之要件等，均為上述所稱之積極條件，至農民健康保險
      條例第二十條列舉之情形，乃所稱之消極條件。因此，農民健康保險條例第十
      六條既明定保險事故之發生，應於保險效力開始後、停止前，方得請領給付，
      係屬積極條件，亦即加保前之事故因不具積極條件，縱無同條例第二十條規定
      所列舉之情形，仍應不予給付。是原告主張帶病投保亦應給付云云，自無可採
      。再者，農民健康保險之保險給付，除殘廢給付外，仍有醫療給付、生育給付
      及喪葬津貼，是原告負繳費義務，雖此次聽力殘廢未能獲得給付，惟依法仍享
      有其他保險給付之權利，被告並非僅收保費，而不盡義務。至原告之聽力殘廢
      既係在投保前既已發生，則其是否因老化所致及老化是否為不予給付之項目，
      即均無深究之必要。
四、綜上所述，原處分並無不合，審議審定及訴願決定遞予維持，亦無不當。原告徒
    執前詞，訴請撤銷訴願決定及原處分，並合併請求被告給付殘廢給付二十一萬七
    千六百元，均為無理由，應予駁回。
據上論結，原告之訴為無理由，爰依行政訴訟法條第九十八條第三項前段，判決如主
文。
中　　華　　民　　國　　　九十一　　年　　　四　　　　月　　　九　　　　日
                            臺 北 高 等 行 政 法 院  第五庭
                                           審 判 長  法  官  張瓊文
                                                     法  官  劉介中
                                                     法  官  黃清光
右為正本係照原本作成。
如不服本判決，應於送達後二十日內，向本院提出上訴狀並表明上訴理由，如於本判
決宣示後送達前提起上訴者，應於判決送達後二十日內補提上訴理由書（須按他造人
數附繕本）。
中　　華　　民　　國　　　九十一　　年　　　四　　　　月　　　十　　　　日
                                                     書記官  楊子鋒
